【裁判字號】    94,上更(一),240
【裁判日期】    950127
【裁判案由】    偽造文書等
【裁判全文】
臺灣高等法院臺南分院刑事判決
                            94年度上更(一)字第240號  Ａ
上  訴  人  臺灣臺南地方法院檢察署檢察官
被      告  丙○○
上列上訴人因被告偽造文書等案件，不服臺灣臺南地方法院九十
年度訴字第一三一０號中華民國九十一年一月十四日第一審判決
（起訴案號：臺灣臺南地方法院檢察署八十九年度偵字第一三六
九八號），提起上訴，判決後，經最高法院發回更審，本院判決
如下：
      主      文
上訴駁回。
      理      由
一、本件公訴意旨略以：被告丙○○與甲○○原為夫妻，民國八
    十七年三月間離婚後分居，八十二年九月間甲○○以兒子池
    家銘為被保險人，丙○○為受益人，與國泰人壽保險股份有
    限公司（下稱國泰人壽公司）訂立人壽保險契約，甲○○於
    八十七年六月十三日將保險受益人變更為伊本人，池家銘不
    幸於八十八年八月二十九日自殺身亡後，丙○○為領取保險
    給付，竟意圖為自己不法之所有，先於同年九月七日，偽造
    甲○○簽名及盜用甲○○印文而偽造理賠申請書之私文書，
    以甲○○名義，持以向國泰人壽公司行使，致國泰人壽公司
    承辦人員陷於錯誤，將理賠金新台幣（下同）四百九十七萬
    九千九百六十六元之支票交予丙○○，丙○○並偽造甲○○
    印文而偽造給付收據之私文書，持以交予國泰人壽公司而行
    使之。丙○○取得上開支票後，於同年月十四日將該紙支票
    存入甲○○交予伊保管之台新商業銀行仁和分行(一)戶名甲○○之帳戶內，八十八年九月十七日，丙○○乃承前詐欺及偽
    造文書之接續犯意，持甲○○所有之存摺，偽造甲○○之簽
    名，並盜用甲○○之印章而偽造取款憑條二紙，持以向不知
    情之銀行行員行使而轉帳三百萬元至其帳戶及提領現金五十
    萬九千九百元，再於同年月二十日，以同一手法，偽造取款
    憑條而提領七萬元，甲○○於同年月三十日向國泰人壽公司
    查詢理賠事宜後，始查知上情，丙○○遂將上開存摺及印章
    交還甲○○。因認被告丙○○犯有刑法第三百三十九條第一
    項、第二百十六條之行使第二百十條之私文書罪嫌云云。
二、本件公訴人認被告丙○○具有上開犯罪嫌疑無非以告訴人之
    指訴，並有偽造之保險理賠申請書、給付收據各一紙、偽造
    之取款憑條三紙在卷可按。復查告訴人為池家銘上開保險契
    約之要保人，訂立保險契約時雖指定被告為受益人，然告訴
    人已於八十七年六月間，變更伊本人為保險受益人，此節亦
    經證人即國泰人壽公司收費員曹靜芳結證屬實，並有人壽保
    險單等保險資料一份在卷可按，被告雖主張伊支付保險費，
    並提出八十二年二月、七月、十月、八十六年九月、八十七
    年七月、八十八年三月、六月等簽發支票之存根為憑，然告
    訴人既為受益人，於保險事故發生後享有賠償請求權，被告
    已非保險受益人，且其偽造之理賠申請書及給付收據中，均
    載明受益人為告訴人，被告應明知並無權請領保險給付云云
    為其論據。
三、按犯罪事實應依證據認定之，無證據不得認定犯罪事實，又
    不能證明被告犯罪者，即應諭知無罪之判決，刑事訴訟法第
    154條第2項、第301條第1項分別定有明文。經查：
    (一)、被告丙○○於偵查、審判中均堅決否認有何偽造文書等
        不法犯行，辯稱：並未偽造告訴人甲○○名義之保險理
        賠申請書，該理賠申請書係由甲○○親自簽章，領款當
        天係由甲○○開車載伊及伊子乙○○同往，由被告領取
        ，甲○○知道而且同意，並非盜領等語。
    (二)、查系爭被保險人池家銘身故後理賠之申請程序，必須由
        申請人提出印鑑證明除戶謄本驗屍報告由申請
        人（即受益人）親自簽章之理賠申請書等相關文件，此
        業經證人林美珍（係國泰人壽南吉營業處處長，負責本
        案理賠申請）於原審審理中證稱：伊現在任職於國泰人
        壽西門路一段十一樓，南吉營業處，擔任處長的工作。
        （池家銘的保險金請領的過程？）當初發生事情的時候
        ，有人打電話來伊公司，留下家裡面的電話，說要申請
        理賠，伊回來時就打電話過去，是甲○○先生接的，伊
        要他準備申請理賠的相關文件，之後伊和他約時間，過
        了幾天之後，伊就去他們家，當時是下午，需要的文件
        有受益人的印鑑證明、戶籍除戶謄本、驗屍報告，還有
        壹份申請書，申請書上一定要有甲○○他本人的印章，
        當時甲○○在場，丙○○也在場，去的地方是崇善五街
        。伊要離開時，伊有向甲○○說，如果理賠下來，伊會
        通知他去領，伊要甲○○的電話，但他沒有留，所以伊
        打電話到他家，第一次打他們兩人都不在家，第二次打
        ，他太太在家，伊向他太太說，支票已經下來，可以來
        領理賠金。伊的工作部分就到此，其餘就和伊無關了。
        （後來何人去領支票的？）伊不知道。承辦人是詹淑珍
        。她在西門路國泰人壽公司。（所有的證件是否甲○○
        填的？）是的。這些證件包括申請書、印鑑證明的章及
        簽名，都是當著伊的面填寫的、簽名的（以上見原審九
        十一年十二月十日筆錄）；（檔案是否還在？）今日伊
        有帶來當初丙○○簽收的資料，伊有編號。（編號一指
        的是什麼？）具領保險金的簽收資料。（編號三是什麼
        ？）編號三的印鑑證明是說明申請理賠的當初就要提出
        的資料。理賠申請書上的印章必須和印鑑證明一樣才可
        以。【你今日提出的編號二的理賠申請書是否和一三六
        九八偵查卷第九十四頁的理賠申請書一樣？（提示）】
        一樣。（上次九十年九月十日你有回答當天申請理賠書
        是甲○○當著你的面填寫？）是的。【（提示一三六九
        八偵查卷第九十四頁的理賠申請書）當時甲○○所填寫
        的部分？】簽名、蓋章及填寫身分證字號。其他的內容
        是伊幫他寫的。（地點在何處？）當時會面填寫上開資
        料是在崇善五街。（請訊問林美珍為何會交代詹淑珍說
        丙○○會來領保險金？）從伊今日帶來的資料編號一做
        帳日期八八○九一○表示九月十日理賠金已經下來，伊
        打電話給甲○○，他不在，丙○○接電話的，她告訴伊
        ，甲○○有交代她來領，因為丙○○有這樣說，所以伊
        才交代詹淑珍。（當時填寫理賠申請書在崇善五街，是
        哪一天？）理賠申請書上的申請日期八十八年九月七日
        就是送件日期，去他們家的日期應該是九月六日或九月
        五日。因為伊去他們家已經讓他簽名、蓋章，當天已經
        是下午六點多，不可能當天送件，所以去他們家應該是
        送件日期前一、二天。這張印鑑證明是甲○○給伊的，
        就是當時填寫理賠申請書的時候，甲○○當面給伊的。
        （受益人是甲○○，為何丙○○去領保險金，就讓丙○○領？）只要是受益人的太太、子女、父母都可以簽收
        。因為我們的支票是禁止背書轉讓，一定要受益人本人
        的章。（為何編號一收據上甲○○的章會和印鑑章不一
        樣？）申請理賠時一定要印鑑證明，而理賠金已經下來
        ，具領時不一定要印鑑章。而告訴人於原審審理中則稱
        ：（當天聲請理賠書是否你親自簽名的？）是伊簽名的
        ，但去領不是伊去領的。【（提示一三六九八卷第九十
        四頁理賠申請書）理賠申請書上的章、簽名是否你親自
        蓋章，簽名？】是的。甲○○的名字是伊寫的，甲○○
        的章是伊蓋的，但身分證字號不是伊寫的（以上分別見
        原審九十年十二月十日、三十一日筆錄）。是以互核上
        開證人林美珍及告訴人甲○○之供述可知，系爭理賠申
        請書（附於一三六九八號偵查卷第九十四頁；及附於原
        審九十年十二月三十一日筆錄之後）上「受益人」欄內
        「甲○○」之簽名、蓋章確係由告訴人甲○○本人所親
        為，至為明確。從而，起訴書「犯罪事實」欄第五、六
        行認為係被告「偽造甲○○簽名及盜用甲○○印文」乙
        節，似有誤會，尚不能遽認被告有何偽造文書之犯行。
    (三)、復查，證人乙○○，即告訴人與被告所生之子，於原審
        審理中證稱：（當時到西門路領保險金時你有無去？）
        當天是伊父親載和一伊母親一同去，是開喜悅的車，伊
        父親開車，伊母親上樓去，伊在車內和伊父親等母親，
        後來伊和父親、母親又一同去東區○○路台新銀行，伊
        看伊父親拿一本存摺，當時伊還小，不知道他們在做什
        麼。（母親從國泰公司下來時有無說什麼？）好像說要
        存支票（以上見原審九十年十二月三十一日筆錄）。按
        一般生活經驗法則，系爭理賠申請書既然係由告訴人親
        自簽名用章，已詳述於前，則於保險理賠金核放之際，
        保險公司當會通知告訴人使之知悉，且此亦當為告訴人
        所最關心之事。從而上開證人乙○○證稱領取當日係由
        父親載同母親前往領取乙節，當屬可信。
    (四)、復經本院勘驗行車路程：從亞洲工商、崇善五街被告家
        、西門路國泰人壽公司、仁和路台新銀行，測量經過路
        線公里數及所需時間。勘驗結果：
  １氣候：天雨。
  ２路況：未塞車，一路順暢（中華南路與大同路口速限標誌50
    公里）。
  ３時段：上午9時30分至10時30分。
┌──┬───────┬──┬──┬──┬───────┐
│順序│起 訖 地 點（ │行車│所需│里程│通過號誌燈數（│
│    │經 過 路 線） │時速│時間│數  │紅燈停下等待）│
├──┼───────┼──┼──┼──┼───────┤
│1   │亞洲工商至崇善│40公│13分│3.6 │8個（6個）    │
│    │五街46巷12（大│公里│鐘  │公里│              │
│    │成路與南門路口│    │    │    │              │
│    │、國民路、中華│    │    │    │              │
│    │南路、中華東路│    │    │    │              │
│    │、崇德路、崇德│    │    │    │              │
│    │八街、崇善路、│    │    │    │              │
│    │崇善五街）    │    │    │    │              │
├──┼───────┼──┼──┼──┼───────┤
│2   │崇善五街46巷12│50至│12分│5.1 │12個（6個）   │
│    │號至西門路國泰│60公│鐘  │公里│              │
│    │人壽（崇善五街│里  │    │    │              │
│    │、崇德八街、崇│    │    │    │              │
│    │德路、中華東路│    │    │    │              │
│    │、大同路、大林│    │    │    │              │
│    │路、國民路、大│    │    │    │              │
│    │成路、西門路）│    │    │    │              │
├──┼───────┼──┼──┼──┼───────┤
│3   │西門路國泰人壽│50至│12分│4.8 │12個（6個）   │
│    │至仁和路台新銀│60公│鐘  │公里│              │
│    │行（西門路、樹│里  │    │    │              │
│    │林街、開山路、│    │    │    │              │
│    │府連路、府連東│    │    │    │              │
│    │路、崇善路、崇│    │    │    │              │
│    │善六街、仁和路│    │    │    │              │
│    │）            │    │    │    │              │
├──┼───────┼──┼──┼──┼───────┤
│4   │仁和路台新銀行│40至│1分 │400 │0個（0個）    │
│    │至崇善五街46巷│50公│半鐘│公尺│              │
│    │12號（仁和路、│里  │    │    │              │
│    │崇善五街）    │    │    │    │              │
├──┼───────┼──┼──┼──┼───────┤
│5   │崇善五街46巷12│50公│7分 │3.6 │8個（4個）    │
│    │號至亞洲工商（│里  │鐘  │公里│              │
│    │（崇善五街、崇│    │    │    │              │
│    │善路、崇德八街│    │    │    │              │
│    │、崇德路、中華│    │    │    │              │
│    │東路、中華南路│    │    │    │              │
│    │、國民路、大成│    │    │    │              │
│    │路與南門路口  │    │    │    │              │
│    │）            │    │    │    │              │
├──┼───────┼──┼──┼──┼───────┤
│    │              │    │總共│總共│總共40個（22個│
│    │              │    │45分│17.5│）            │
│    │              │    │鐘  │公里│              │
└──┴───────┴──┴──┴──┴───────┘
此有本院勘驗筆錄附卷可稽（本院卷第38頁至第40頁）。勘驗時
間雖為上午9時30分至10時30分，並非中午，惟中午休息時間交
通應比上午更順暢，是本院勘驗結果應更有參考價值，準此，中
午午休時間為75分鐘，乙○○自學校回家偕同父母至銀行領款後
，再回校上課，依上開勘驗結果僅須45分鐘，乙○○證述尚非不
可採信。
     (五)、學校記錄：被告前往領取前揭保險給付之八十八年九
         月十四日係星期二，證人乙○○就讀亞洲高工之班級
         學生缺席登記表載有詳細之學生缺席、遲到等紀錄（
         座號十二號之學生早讀缺席；二十九號之學生第六、
         七節遲到），座號二十三號之乙○○並無缺席或遲到
         之情形，此有該校於九十一年四月二十四日，以九一
         南亞訊字第九一０六七號函檢送之學生缺席登記表、
         缺曠課統計表影本可稽（見本院上訴卷第93至95頁）
         。惟查，該校再函復本院稱「本校第四節下課時間為
         12 ：00，第五節上課時間為13：15。自第四節下課至
         第五節上課之中間時間，為學生午餐打掃休息午睡。
         照規定老師每堂課均應點名。」此有臺南市亞洲高級
         餐旅職業學校94年7月1日南亞訓字第094000006 5號函
         附卷可稽（本院卷第65頁），依上開本院勘驗結果，
         乙○○利用午休時間外出，尚非不可能，且午休時間
         長達75分，是被告之子乙○○就讀學校雖函覆是日無
         乙○○請假或曠課紀錄，但證人乙○○於本院到庭證
         稱：伊中午回家欲購磁碟片，伊母親說先去國泰一下
         ，再去北門路買磁片等語（見本院上訴卷九十一年五
         月十五日訊問筆錄），乙○○利用中午午休時間外出
         復返回學校，故學校無請假或曠課紀錄，該校函文尚
         不足為被告不利之認定，另學校固來函表示規定學生
         不得騎機車，惟學校規定與學生是否遵行之實際狀況
         尚有差距，尚難以學校有規定即認學生必然遵行，是
         該校此部分函文亦尚不足為乙○○未騎機車之認定，
         併此敘明。
     (六)、再查台南市○區○○○街四六巷十二號房屋及基地係
         屬被告所有，且以之向案外人國泰人壽公司設定抵押
         權借貸金錢，被告為債務人，告訴人則為連帶保證人
         ，且於八十八九月二十二日清償0000000元完
         畢，清償證明由被告領取，此有土地登記謄本、建物
         登記謄本（見一三六九八號偵查卷頁四六～四九）及
         國泰人壽公司九十年十二月十二日第九０一二０二０
         ０號函並附件貸款明細表（附原審卷內）可稽。是以
         ，於八十八年九月二十二日被告確有向國泰人壽公司
         清償上開二百二十八萬餘元之事實，要屬真實，而告
         訴人又係上開抵押債務之連帶保證人，則被告所稱於
         八十八年九月十七日至九月二十日間，自台新銀行崇
         德分行00000000000000號告訴人帳號
         內所領取之金錢，係用以清償上開抵押借款債務，自
         也同時解免告訴人於民法上連帶債務之責任。是以，
         若被告有盜領系爭款項不法所有之意圖，僅要將領出
         款項侵吞入己即可，而不必清償前開債務，即可達到
         詐得鉅款之目的。
    (七)、末查，系爭保險理賠金係於八十八年九月七日填具理賠
        申請書提出理賠之申請（見一三六九八號偵查卷第九四
        頁）；於八十八年九月十日准賠（見九十年十二月三十
        一日原審筆錄證人林美珍證詞及一三六九八號偵查卷第
        九九頁所附理賠給付收據上所載「作帳日期八十八年九
        月十日」；於八十八年九月十四日領取（見上開理賠給
        付收據所載簽收日期八十八年九月十四日）。被告自台
        新銀行告訴人帳戶內領款，係八十八年九月十七日至九
        月二十日之間，已如前述。被告向國泰人壽公司還款，
        係八十八年九月二十二日，亦如前述。而告訴人向檢察
        官提出本件刑事告訴係八十九年十一月二十七日（見一
        三六九八號偵查卷頁一之刑事告訴狀）。依上開整理之
        時間流程可知，理賠金之申請、領取、在台新銀行領款
        、向國泰人壽還款之時間先後甚為接續密集；但告訴人
        之提出告訴則已在相距約一年二月之後的八十九年十一
        月二十七日，以如此鉅額之款項，告訴人尚且於八十八
        年九月七日簽名蓋章申請理賠，於經驗法則上告訴人當
        會自行密切注意關心理賠金核准下來之日期，而本件理
        賠金之核准相當迅速平順，若謂告訴人不知上開請領、
        提款、還款之情事，顯然不合經驗法則。
    (八)、又告訴人固陳明於得知被告詐領上開保險給付後，已在
        八十八年十二月間，聲請法院對被告之財產為假扣押；
        又告訴人稱雖已與被告離婚，因念及被告係雙方子女之
        生母，為等待被告能自動還款，乃延至八十九年十一月
        間，才提出刑事告訴等語，並提出其於八十八年十二月
        二十二日聲請假扣押之聲請狀及台灣台南地方法院八十
        八年十二月二十四日民事假扣押裁定（八十八年度財全
        字第五八六九號）影本為憑（見上訴卷第8頁至第13頁
        ），惟查，假扣押聲請內容，不過為聲請人之片面指述
        ，尚難因有假扣押之聲請即推認被告有犯罪事實，又扣
        押程序乃重於財產之快速保全，告訴人既自承至八十八
        年九月底即知悉被告盜領情事，則訴追被告盜領並保全
        款項尚有不及，豈可能間隔二個月餘無行動，遲至十二
        月二十三日方具狀聲請，此距案發時間已有相當時日，
        實已失假扣押之實益，告訴人又何須聲請？況告訴人取
        得假扣押裁定後，並未提供擔保以進行假扣押執行程序
        ，致假扣押裁定因而失效，亦據告訴人自承無訛，此有
        告訴人提出之聲請上訴狀附卷可稽（本院卷第23頁），
        雖告訴人稱係因被告名下之房地產抵押貸款未塗銷登記
        ，抵押權人國泰人壽亦拒不告知被告之貸款餘額若干，
        因此未實施扣押執行，惟不論原因為何，未執行假扣押
        之事實，並未改變，況告訴人甲○○本身亦於八十八年
        九月三十日由上開帳戶匯款七十九萬四百五十九元至寶
        島商業銀行帳號00000000000000號新樓
        儲蓄互助社，有台新銀行九十一年五月二十四日函附取
        款憑條及匯款申請書為憑，此日期距取得保險理賠支票
        日期不到一個月；申言之，告訴人既然知悉，其何以竟
        遲至一年餘後始提起本件刑事告訴。設被告上開請領、
        提款、還款之行為係未經告訴人同意之犯罪行為，告訴
        人應能於短時間內立即發覺進而提出告訴，當無遲至一
        年多始行告訴之理，況且告訴人所述理賠申書上告訴人
        之簽名蓋章係被告偽造盜用云云，已非實情，如前所述
        ，益加不能遽認被告有此部分詐欺取財等之犯行。
    (九)、測謊鑑定，係依一般人若下意識刻意隱瞞事實真相時，
        會產生微妙之心理變化，例如：憂慮、緊張、恐懼、不
        安等現象，而因身體內部之心理變化，身體外部之生理
        狀況亦隨之變化，例如：呼吸急促、血液循環加速、心
        跳加快、聲音降低、大量流汗等異常現象，惟表現在外
        之生理變化，往往不易由肉眼觀察，乃由測謊員對受測
        者提問與待證事實相關之問題，藉由科學儀器（測謊機
        ）紀錄受測者對各個質問所產生細微之生理變化，加以
        分析受測者是否下意識刻意隱瞞事實真相，並判定其供
        述是否真實；測謊機本身並不能直接對受測者之供述產
        生正確與否之訊號，而係測謊員依其專業之學識及經驗
        ，就測謊紀錄，予以客觀之分析解讀，至於測謊鑑定究
        竟有無證據能力，刑事訴訟法並無明文規定，惟實務上
        ，送鑑單位依刑事訴訟法第二０八條第一項規定，囑託
        法務部調查局或內政部警政署刑事警察局為測謊檢查，
        受囑託機關就檢查結果，以該機關名義函覆原囑託之送
        鑑單位，該測謊檢查結果之書面報告，即係受囑託機關
        之鑑定報告，該機關之鑑定報告，形式上若符合測謊基
        本程式要件，包括：(一)經受測人同意配合，並已告知得
        拒絕受測，以減輕受測者不必要之壓力。(二)測謊員須經
        良好之專業訓練與相當之經驗。(三)測謊儀器品質良好且
        運作正常。(四)受測人身心及意識狀態正常。(五)測謊環境
        良好，無不當之外力干擾等要件，即賦予證據能力（最
        高法院92年度台上字第2282號判決參照）。查本件測謊
        報告有告訴人甲○○測謊同意書、身心狀況調查、測謊
        問卷內容題組 (包含檢測方法)、生理記錄圖 (含呼吸
        、膚電、脈膊)、測謊程序說明 (含測謊儀器運作與施
        測環境評估等)、施測者專業資格證明、等附卷可憑（
        本院卷第148頁至第158頁），符合上開條件，其測謊報
        告自有證據能力，足堪採用，是告訴人甲○○測謊結果
        ：「就甲○○稱：其未交存摺給丙○○，呈情緒動之反
        應，研判【有說謊】。」此有法務部調查局測謊報告書
        調科南字第09400551400號附卷可稽（本院卷第149頁）
        ，其結果亦足堪為本件之佐證。至於被告及其子乙○○
        法務部調查局評估結果，分別因被告丙○○「中度肢障
        」及「乙○○繫案情節」均不宜測謊，附此敘明。
四、綜上所述，被告具領系爭保險理賠金當係告訴人同意而共同
    往取，被告於具領之際代為簽章，要係代理或代行之行為，
    當非偽造簽名或盜用印章之行為，亦非詐欺領款之行為。本
    件依公訴人所舉之證據，尚不足以證明被告丙○○確有偽造
    文書等之犯行，原審以不能證明被告犯罪，諭知被告丙○○
    無罪，核無不合。檢察官循告訴人請求，上訴意旨仍執前詞
    指摘原判決不當，認證人之詞應有偏頗，及因念及被告丙○○為兒子乙○○之母親，始未提出告訴云云，為無理由，應
    予駁回。
據上論斷，應依刑事訴訟法第368條，判決如主文。
本案經檢察官劉得鉦到庭執行職務。
中    華    民    國    95    年    1     月    27    日
                  刑事第六庭    審判長法  官  蔡崇義
                                      法  官  董武全
                                      法  官  侯明正
以上正本證明與原本無異。
檢察官如不服本判決應於收受本判決後十日內向本院提出上訴書
，其未敘述上訴理由者並得於提起上訴後十日內向本院補提理由
書。
                                      書記官  李育儒
中    華    民    國    95    年    2     月    6     日


司法院資訊處製作；財團法人民間司法改革基金會備份。
